【裁判字號】    98,訴,1306
【裁判日期】    981202
【裁判案由】    侵權行為損害賠償
【裁判全文】
臺灣臺北地方法院民事判決              98年度訴字第1306號
原      告  乙○○
            丁○○
被      告  甲○○
            丙○○
上  一  人
訴訟代理人  洪國誌律師
上列當事人間侵權行為損害賠償事件，本院於民國98年11月4日
言詞辯論終結，判決如下：
    主      文
原告之訴及其假執行之聲請均駁回。
訴訟費用由原告負擔。
    事實及理由
壹、程序方面：
    原告乙○○經合法通知，未於最後言詞辯論期日到場，核無
    民事訴訟法第386條所列各款情形，爰依被告之聲請，由其
    一造辯論而為判決，合先敘明。
貳、實體方面：
一、原告均主張：被告自民國91年4月間起至同年7月間止，在臺
    北市○○○路○ 段412號11樓之處所，設立AIP工作室，並利
    用其同時任職於訴外人長榮國際證券投資顧問股份有限公司
    （下稱長榮投顧公司）對外招募投資會員之便，向原告推銷
    香港養樂多集團控股有限公司（下稱香港養樂多公司）之股
    票，向原告聲稱香港養樂多公司將於91年底上市，一片看好
    ，要加碼買進，原告乙○○遂於91年7月12日及91年7月15日
    分別匯款新臺幣（下同）41萬元予訴外人李道光，被告則於
    91 年8月中旬寄送已過戶股票30張予原告乙○○；原告丁○○於91年7月12日匯款90萬2,000元予李道光，被告則於91年
    8 月中旬寄送已過戶股票33張予原告丁○○。嗣原告於92年
    9 月25日收到香港養樂多公司之股東通知書，內容為香港養
    樂多公司原計於92年第四季上市，因故延後未上市，故改採
    以92年10月9 日前，可換他已上市公司股票（香港老虎科技
    公司）處理。即可以每股0.7元/港幣換取，轉換後會以每股
    0. 7元/港幣在香港創業版，讓告訴人賣出。詎至93年6月10
    日香港老虎科技公司之股票停止交易，原告始知受騙，爰依
    民法第184條第1 項前段、第185條規定請求被告負損害賠償
    責任等語。並聲明：(一)被告應連帶給付原告乙○○新82萬元
    ，及自刑事附帶民事訴訟起訴狀繕本送達翌日即97年11月22
    日起至清償日止，按年息5％ 計算之利息。(二)被告應連帶給
    付原告丁○○90萬2,000 元，及自刑事附帶民事訴訟起訴狀
    繕本送達翌日即97年11月22日起至清償日止，按年息5％ 計
    算之利息。(三)願供擔保，請准宣告假執行。
二、被告方面：
  (一)被告甲○○則以：被告甲○○是AIP 工作室之負責人，借用
    長榮投顧公司之名義聘請投顧老師對外招募股票投資會員。
    被告丙○○為長榮投顧公司之行政助理。香港養樂多公司未
    能如期上市，是因臺灣及日本養樂多公司聯合對該公司提起
    告訴，致該公司無法於香港上市，香港養樂多公司臺灣辦事
    處才因此通知投資人香港養樂多公司暫停買賣，請原告考慮
    換股。被告是依照香港養樂多公司所提供之相關資料推薦原
    告購買，當時該公司並無問題，被告並無施用詐術，彼等雖
    違反證券交易法但沒有侵害原告權利之不法行為等語，資為
    抗辯。並聲明：原告之訴駁回。
  (二)被告丙○○則以：被告係違反證券交易法規被論罪科刑，原
    告並非犯罪之直接被害人，依法不得提起附帶民事訴訟。再
    者，香港養樂多公司係在香港合法註冊之公司，在中國大陸
    轉投資設立之公司於91年3、4月間已完成建廠、量產乳酸菌
    飲品在即，香港養樂多公司上市掛牌案亦已通過香港主管機
    關之前期審核，倘該公司得依計畫上市，衡諸常情，該公司
    股票行情勢必看漲，於上市前即購買股票之投資人自有利可
    圖。是原告二人於91年4、5月間購買香港養樂多股票之際，
    該公司既處於前景可期之狀態，從而被告丙○○向原告二人
    介紹、推薦投資購買該公司股票，聲稱該公司將於當年度7
    月份上市，買越多賺越多等語，自無施用詐術可言。香港養
    樂多公司係因使用「養樂多」名稱，而於91年6 月間遭日本
    益多公司提起商標訴訟，香港高等法院於91年8 月間頒布臨
    時禁制令致香港養樂多公司無法營業、申請上市。是原告自
    不得以香港養樂多公司事後未能依計畫上市，遽認被告自始
    有以銷售該公司股票詐欺之故意。況被告於介紹、推薦香港
    養樂多公司時，該公司既已著手在香港掛牌上市，原告二人
    身為智慮健全、具相當社會經驗之成年人，據此評估該公司
    日後應能成功上市而為投資判斷，縱該公司日後因商標等問
    題，未能達成上市之預期目標，充其量亦僅屬於原告二人投
    資風險之實現，要難遽認被告有施以詐術之行為。本院刑事
    庭94年度自字第194 號亦判處被告詐欺部分無罪確定等語置
    辯。並聲明：1.原告之訴駁回。2.如受不利判決，願供擔保
    請准宣告免為假執行。
三、兩造不爭執之事實：
  (一)被告甲○○、丙○○均明知證券商須經主管機關許可及發給
    許可證照，方得營業，且非證券商不得經營證券業務，而甲○○所設立之「AIP 工作室」並非經主管機關許可並發給許
    可證照經營證券業務之證券商，竟共同基於經營證券業務之
    犯意聯絡，於91年4 月間，由甲○○所僱用之丙○○居間販
    售香港養樂多公司之股票10張、11張與原告乙○○、丁○○
    ，原告乙○○、丁○○乃分別支付82萬元、90萬元之價款。
    被告上開之行為，經本院刑事庭於98年8 月21日以98年度金
    簡上字第1 號認定被告甲○○共同違反證券商須經主管機關
    之許可及發給許可證照，方得營業，非證券商不得經營證券
    業務之規定定罪判刑確定。
  (二)原告乙○○於91年7 月12日及同年月15日分別匯款41萬元予
    訴外人李道光；被告則於91年8月中旬寄送已過戶股票（YAK
    UDO GOURPHOLDI NGS LIMITED）30張。
  (三)原告丁○○於91年7月12日匯款90萬2,000元予李道光，被告
    則於91年8月中旬寄送已過戶股票（YAKUDO GOURP HOLDINGS
    LIMITED）33張。
  (四)原告於92年9月25日收到香港養樂多公司股東通知書。
  (五)原告自訴被告詐欺之刑事案件，經本院於96年12月31日以94
    年度自字第194號判決被告無罪確定。
四、本院得心證之理由：
  (一)按因犯罪而受損害之人，於刑事訴訟程序得附帶提起民事訴
    訟，對於被告及依民法負賠償責任之人，請求回復其損害；
    前項請求之範圍，依民法之規定，刑事訴訟法第487 條固有
    明文，然刑事庭移送民事庭之附帶民事訴訟，僅移送後之訴
    訟程序，應適用民事訴訟法，若移送前之訴訟行為是否合法
    ，仍應依刑事訴法決定，第一審刑事庭依刑事訴訟法第508
    條第1 項移送民事庭之附帶民事訴訟，其提起合法與否，自
    應依刑事訴訟法予以判斷，不得於移送民事庭後，將關於獨
    立民事訴訟追加他訴之法規溯及於附帶民事訴訟提起時適用
    ；又附帶民事訴訟，係因犯罪而受損害之人請求回復其損害
    之程序，其請求之範圍，應依民法之規定，故附帶民事訴訟
    必限於起訴之犯罪事實侵害個人私權致生損害者，始得提起
    之（最高法院41年台上字第50號判例、最高法院26年鄂附字
    第22號判例、最高法院60年台上字第633 號判例參照）。若
    行為人之犯罪事實所侵害者為公法益、並非個人私權，個人
    即非前述犯罪之直接被害人，即不得提起附帶民事訴訟。查
    本件刑事案件業經本院於98年8月21日以98年度金簡上字第1
    號判決，認被告均僅違反證券交易法第44條第1 項非證券商
    不得經營證券業務之規定，而共犯同法第175 條證券商非法
    營業罪確定之事實，有上開刑事判決（見本院卷第62頁至第
    67頁）附卷可稽，且經本院調閱刑事案件卷宗（均為影本，
    外放於卷後）查明無誤，而證券交易法第44條之規定目的應
    是為建立完善證券交易體系、強化對證券商之監督管理、提
    升證券商服務水準，核其所保護者為國家社會公法益，並非
    個人私權法益，則本件原告並非被告違反證券交易法第44條
    規定之直接被害人，是原告既非刑事訴訟法第487 條規定之
    因犯罪而受損害之人，自不得依刑事訴訟法第487條第1項規
    定提起附帶民事訴訟程序，請求被告連帶賠償損害，故原告
    以被告違反證券交易法，造成原告損失而提起刑事附帶民事
    訴訟，本與法不合。
  (二)次按當事人主張有利於己之事實者，就其事實有舉證之責任
    。民事訴訟法第277 條本文定有明文。又民事訴訟如係由原
    告主張權利者，應先由原告負舉證之責，若原告先不能舉證
    ，以證實自己主張之事實為真實，則被告就其抗辯事實即令
    不能舉證，或其所舉證據尚有疵累，亦應駁回原告之請求（
    最高法院17年上字第917 號判例意旨參照）。再按因故意或
    過失，不法侵害他人之權利者，負損害賠償責任，民法第18
    4條第1項前段固定有明文，但主張依侵權行為之法律關係請
    求損害賠償之人，必須就侵權行為之成立要件，包括：其權
    利被侵害、該侵害具不法性、行為人有故意或過失、權利被
    侵害者受有損害、損害與侵權行為間有因果關係等節負舉證
    之責。經查，證券交易法民事責任之規定主要包括證券詐欺
    （證券交易法第20條第3項）、資訊不實（第20條之1）、公
    開說明書虛偽、隱匿（第32條）、公開收購違反規定（第43
    條之2、第43之3）、操縱市場（第155條）、歸入權（第157
    條）及內線交易（第157條之1）等（參見賴英照著股市遊戲
    規則－最新證券交易法解析第507 頁），惟本件被告係違反
    證券交易法第44條第1項之規定，應依同法第175條規定論處
    ，此有前揭刑事判決內容在卷可參，由證券交易法第44條第
    1 項規定：「證券商須經主管機關之許可及發給許可證照，
    方得營業；非證券商不得經營證券業務」文義觀之，為說明
    有價證券之募集、發行須向主管機關申報，證券商之營業須
    經主管機關之許可，非證券商不得經營證券業務，均非前述
    證券交易法有關民事責任賠償之規定依據，是被告雖有對外
    募集未經主管機關申報生效之香港養樂多公司股票行為，然
    尚不得以此遽認被告對原告有加害行為，及與原告因此購買
    香港養樂多公司股票交易所生之虧損有何相當因果關係。故
    原告以被告犯有違反證券交易法第44條第1 項之規定，而主
    張被告對其等為侵權行為云云，自非有據。又原告主張被告
    有詐欺及侵權行為之事實，無非係以香港養樂多公司終未上
    市為其論述。惟查，被告丙○○抗辯：香港養樂多公司係在
    香港合法註冊之公司，在中國大陸轉投資設立之公司於91年
    3、4月間已完成建廠、量產乳酸菌飲品在即，香港養樂多公
    司上市掛牌案亦已通過香港主管機關之前期審核；而香港養
    樂多公司係因使用「養樂多」名稱，於91年6 月間遭日本益
    多公司提起商標訴訟，香港高等法院於91年8 月間頒布臨時
    禁制令致香港養樂多公司無法營業、申請上市等語，及原告
    自訴被告詐欺之刑事案件，業經本院於96年12月31日以94年
    度自字第194 號判決認本件被告於銷售香港養樂多公司未上
    市股票時，並無證據資料足資證明係以不實事項推銷，以施
    用詐術方式，使原告因陷於錯誤而購買股票，乃判決被告無
    罪確定之事實，業據被告丙○○提出上開刑事判決（見本院
    卷第42頁至第57頁）附卷可考，且經本院調閱上開刑事案件
    卷宗（影本外放於卷後）查明屬實，是原告徒以香港養樂多
    公司未能上市之事實，遽主張被告被告有詐欺情事，即難謂
    足採。原告復自承其等無其他證據足資證明被告有詐欺及侵
    權行為之事實（見本院卷第74頁正反面），是原告既未能舉
    證證明被告就原告購買股票有詐欺之事實，復無法證明被告
    對原告有何加害行為，或被告上開行為與原告損害發生間具
    有相當因果關係，自難認原告請求被告應負侵權行為損害賠
    償之責為可採。
五、綜上所述，原告並非被告違反證券交易法第44條規定之直接
    被害人，是原告依刑事訴訟法第487條第1項規定提起本件附
    帶民事訴訟，本與法不合，且原告就其主張被告有詐欺及侵
    權行為之事實，復未能舉證以實其說。從而，原告依侵權行
    為法律關係請求被告連帶給付原告乙○○新82萬元，及自刑
    事附帶民事訴訟起訴狀繕本送達翌日即97年11月22日起至清
    償日止，按年息5％ 計算之利息；請求被告連帶給付原告丁○○90萬2,000 元，及自刑事附帶民事訴訟起訴狀繕本送達
    翌日即97年11月22日起至清償日止，按年息5％ 計算之利息
    ，為無理由，應予駁回。又原告所為假執行之聲請，因訴之
    駁回而失所附麗，亦應駁回。
六、本件事證已臻明確，兩造其餘主張、陳述及所提證據，經審
    酌與本院前揭判斷不生影響，毋庸再予審酌，附此敘明。
七、據上論結，原告之訴為無理由，依民事訴訟法民事訴訟法第
    385條第1項前段、第78條判決如主文。
中    華    民    國    98    年    12    月    2     日
                  民事第三庭  審判長  法  官  丁蓓蓓
                                      法  官  陳怡雯
                                      法  官  周玉琦
以上正本係照原本作成。
如對本判決上訴，須於判決送達後20日內向本院提出上訴狀。
中    華    民    國    98    年    12    月    2     日
                                      書記官  劉英權

司法院資訊處製作；財團法人民間司法改革基金會備份。
